ACORDAO-COMPLETO-2439110

ACÓRDÃO 11066/2021 ATA 30/2021 - SEGUNDA CÂMARA

VISTOS, relatados e discutidos estes autos de tomada de contas especial instaurada em desfavor de Dalmo Moreira Santana Júnior, prefeito do Município de Piaçabuçu (AL) em 2009-2012 e em 2013-2016, em razão da impugnação total das despesas realizadas com recursos repassados ao município pelo Ministério do Turismo para a execução do Convênio 446/2010, firmado entre as partes, no valor de R$ 104.500,00, sendo R$ 100.000,00, integralmente repassados, e R$ 4.500,00 correspondentes à contrapartida do município,
ACORDAM os Ministros do Tribunal de Contas da União, reunidos em Sessão da 2ª Câmara, diante das razões expostas pelo Relator, em:
9.1 julgar irregulares, nos termos dos arts. 1º, inciso I, 16, inciso III, alíneas "b", da Lei nº  8.443, de 16 de julho de 1992, c/c os arts. 19, parágrafo único e 23, inciso III, da mesma Lei, as contas do responsável Dalmo Moreira Santana Júnior;
9.2 aplicar ao responsável Dalmo Moreira Santana Júnior, a multa prevista no art. 58, inciso I, da Lei nº  8.443, de 1992, c/c o art. 267 do Regimento Interno, no valor de R$ 5.000,00 (cinco mil reais) , fixando-lhe o prazo de quinze dias, a contar da notificação, para que comprove, nos termos do art. 214, inciso III, alínea "a", do Regimento Interno, o recolhimento da dívida aos cofres do Tesouro Nacional, atualizada monetariamente desde a data deste acórdão até a do efetivo recolhimento, se paga após o vencimento, na forma da legislação em vigor;
9.3 autorizar, desde logo, se requerido, com fundamento no art. 28, inciso I, da Lei nº  8.443, de 1992, c/c o art. 217, §§ 1º e 2º do Regimento Interno, o parcelamento das dívida referida em até 36 parcelas, incidindo, sobre cada parcela, corrigida monetariamente, os correspondentes acréscimos legais, fixando-lhe o prazo de quinze dias, a contar do recebimento da notificação, para comprovar o recolhimento da primeira parcela, e de trinta dias, a contar da parcela anterior, para comprovar os recolhimentos das demais parcelas, alertando o responsável de que a falta de comprovação do recolhimento de qualquer parcela importará no vencimento antecipado do saldo devedor, nos termos do § 2º do art. 217 do Regimento Interno;
9.4 autorizar, desde logo, a cobrança judicial das dívidas, nos termos do art. 28, inciso II, da Lei nº  8.443, de 1992, caso não atendida a notificação;
9.5 dar ciência deste acórdão ao responsável, para ciência, informando-o de que seu inteiro teor, incluindo relatório e voto que o fundamentam, pode ser acessado em www.tcu.gov.br/acordaos;
9.6 enviar cópia deste acórdão à Procuradoria da República em Alagoas, informando-a de que o inteiro teor da deliberação, incluindo relatório e voto, pode ser acessado em www.tcu.gov.br/acordaos.

Tomada de Contas Especial instaurada pelo Ministério do Turismo (MTur), em desfavor do Sr. Dalmo Moreira Santa Junior (CPF 986.256.404-00), ex-Prefeito do Município de Piaçabuçu/AL (Gestão 2009-2012 e 2013-2016), em razão de impugnação total das despesas do Convênio 742119/2010, Siconv 742119 (Peça 1, p. 39), firmado em 25/6/2010 entre o órgão federal e o referido município, e que tinha por objeto o apoio à realização do Projeto intitulado Festival de Quadrilha Junina, previsto para os dias 26 e 27/6/2010 (Peça 1, p. 9), conforme Plano de Trabalho aprovado (peça 1, p. 14), em decorrência de irregularidades na execução física e financeira do ajuste.

Segunda Câmara

Município de Piaçabuçu (AL).

3. Responsável: Dalmo Moreira Santana Júnior (CPF 986.256.40400)

13.1. Ministros presentes: Bruno Dantas (Presidente), Augusto Nardes, Aroldo Cedraz e Raimundo Carreiro (Relator).
13.2. Ministro-Substituto presente: André Luís de Carvalho.

ACORDAO-COMPLETO-2564067

Acórdão de Relação 8414/2022 - Segunda Câmara

Acórdão de Relação

ACORDAO-COMPLETO-2517793

Acórdão 2768/2022 - Segunda Câmara

RAIMUNDO CARREIRO

Trata-se de Tomada de Contas Especial instaurada em desfavor de Dalmo Moreira Santana Júnior, prefeito do Município de Piaçabuçu (AL) em 2009-2012 e em 2013-2016, em razão da impugnação total das despesas realizadas com recursos repassados ao município pelo Ministério do Turismo para a execução do Convênio 742.119/2010, firmado entre as partes. O objeto do convênio era incentivar o turismo, por meio do apoio à realização do Projeto intitulado "Festival de Quadrilha Junina", no valor de R$ 104.500,00, sendo R$ 100.000,00 de responsabilidade da União, integralmente repassados, e R$ 4.500,00 correspondentes à contrapartida do município.
FASE INTERNA
O tomador de contas, cujo relatório conclusivo se encontra à peça 1, p. 117-121, constatou que não foram apresentados elementos que comprovassem a execução física do convênio, e que eram nulas as contratações efetuadas e os pagamentos realizados pelo convenente (peça 1, p. 87 e 99) . Atribuiu ao ex-prefeito, na condição de gestor dos recursos, débito no valor total transferido. 
A Controladoria Geral da União (CGU) , em relatório de auditoria (peça 1, p. 161-167) , acompanhou o parecer do Tomador de Contas. Destarte, certificou a irregularidade das contas em apreciação (peça 1, p.169) , tendo a autoridade ministerial competente atestado haver tomado conhecimento de suas conclusões (peça 1, p. 179) .
EXAME PRELIMINAR
O disposto no art. 10 da IN n.º 71, de 2012 foi observado, uma vez que constam dos autos os documentos elencados no referido dispositivo normativo que se enquadram ao caso vertente e que possibilitam a análise do mérito da questão em debate e o amplo exercício do contraditório e do direito de defesa.
CITAÇÃO E AUDIÊNCIA
O ex-prefeito, foi citado e chamado em audiência pelas ocorrências registradas a seguir nos termos do ofício de peça 13:
0. Citação:
Ocorrências:
	a) não comprovação da boa e regular aplicação de recursos federais repassados por meio Convênio 742119/2010 (Siconv 742119) , celebrado em 25/6/2010 entre o Município de Piaçabuçu/AL e o Ministério do Turismo, tendo por objeto o apoio à realização do Projeto intitulado "Festival de Quadrilha Junina", entre os dias 26 e 27/6/2010, em função da não comprovação da realização das etapas/fases especificadas no Plano de Trabalho;
	b) não apresentação dos recibos dos cachês recebidos pelas bandas contratadas, emitidos em nome dessas e assinados por seus representantes legais ou pelos seus empresários exclusivos, de modo a demonstrar o nexo causal entre os recursos federais transferidos pelo Convênio 742119/2010 e as despesas realizadas no pagamento das atrações artísticas previstas nas etapas/fases 8-10 do Plano de Trabalho (Bandas "Fio Dental", "Forrozão H2O", "Ivaldo Maceió e Banda" e "Paulinho Forró Pauleira") .
	Débito:
	VALOR ORIGINAL (R$) 
	DATA DA OCORRÊNCIA

	100.000,00
	14/7/2011

0. Audiência:
79.2.1. 	Ocorrência: contratação de empresa Roserval Pinheiro da Silva - ME, por meio de licitação na modalidade de Convite (Carta Convite 01-06/2010, à Peça 6, p. 95-141) , sem apresentar justificativa para a não adoção do pregão, preferencialmente na forma eletrônica.
[...]
79.2.2.	Ocorrência: contratação das atrações artísticas prevista no Plano do Trabalho do Convênio 742119/2010 (Bandas Fio Dental, Forrozão H2O, Ivaldo Maceió, Paulinho Forró) , por inexigibilidade de licitação, com esteio no art. 25, inciso III, da Lei 8.666/93, através da empresa Roserval Pinheiro da Silva - ME, mediante a apresentação de cartas de exclusividade restritas ao período da realização do evento, quando deveria ter sido realizada diretamente com os artistas ou com empresário detentor de contrato de exclusividade registrado em cartório.
O responsável se manifestou às peças 21 e 22.
ANÁLISE DE MÉRITO 
A seguir, com fundamento no art. 1º, § 3º, inciso I, da Lei nº 8.443, de 1992, transcrevo excerto do exame da matéria tratada nos autos levado a efeito Secretaria de Controle Externo de Tomada de Contas Especial (SecexTCE) à peça 24, ratificado pelo responsável pela unidade técnica à peça 26.
HISTÓRICO
2.	O Convênio em apreço foi firmado no valor de R$ 104.500,00, sendo R$ 100.000,00 à conta do concedente e R$ 4.500,00 referentes à contrapartida do convenente. Inicialmente, sua vigência foi de 26/6/2010 a 29/8/2010 (Peça 1, p. 45, Cláusula Quarta) , tendo sido posteriormente prorrogada até 23/10/2011 (Peça 1, p. 65) , sendo de 30 dias, após o término da vigência, o prazo final para a apresentação da prestação de contas (Peça 1, p. 45, Cláusula Quarta, Parágrafo Terceiro) . 
2.1	Os recursos previstos foram integralmente liberados por meio da Ordem Bancária 2011OB80039312, emitida em 6/7/2011 (Peça 1, p. 67 e 147) , tendo sido creditados na conta específica do Convênio 742119/2010 em 8/7/2011 (Peça 6, p. 59) .
2.2	A prestação de contas encaminhada foi examinada pelo concedente na Nota Técnica de Análise 849/2012 (Peça 1, p. 76) , e nas Notas Técnicas de Reanálise 652/2013 (Peça 1, p. 85) , 686/2013 (Peça 1, p. 97) . Na Nota Técnica de Reanálise 652/2013 foi apontada a não apresentação de elementos que comprovassem a execução física do convênio. Por sua vez, na Nota Técnica de Reanálise 686/2013 tratou-se da execução financeira do ajuste, constando conclusão no sentido da nulidade das contratações efetuadas e dos pagamentos realizados pelo convenente.
2.3	Por meio dos Ofícios 5403/2013/CGCV/SPOA/SE/Mtur (Peça 1, p. 96) e 5404/2013/CGCV/SPOA/SE/Mtur (Peça 1, p. 94) , o Ministério do Turismo notificou o responsável e o Município de Piaçabuçu/AL acerca da reprovação da prestação de contas, requerendo a devolução dos recursos. Os Avisos de Recebimento (AR) à Peça 1 (p. 104) comprovam o recebimento das notificações.
2.4	Tendo em vista o não saneamento das irregularidades apontadas e a não devolução dos recursos, instaurou-se a Tomada de Contas Especial. No Relatório de TCE 730/2014 (Peça 1, p. 117) conclui-se que o prejuízo importaria no valor total dos recursos repassados, imputando-se a responsabilidade ao Sr. Dalmo Moreira Santa Junior, ex-Prefeito do Município de Piaçabuçu/AL (Gestão 2009-2012 e 2013-2016) . 
2.5	Conforme se depreende do mencionado relatório, o fundamento indicado pelo ministério para a instauração da TCE foi a ocorrência de irregularidades na execução física e financeira do Convênio 742119/2010, motivando a impugnação total das despesas realizadas pela Prefeitura do Município de Piaçabuçu/AL.
2.6	O Relatório de Auditoria 1032/2015 da Controladoria Geral da União (Peça 1, p. 161) esposou as conclusões do Tomador de Contas. Após serem emitidos o Certificado de Auditoria, o Parecer do Dirigente e o Pronunciamento Ministerial (Peça 1, p. 169, 171 e 179) , o processo foi remetido a esse Tribunal.
2.7	No âmbito do TCU, inicialmente, a unidade técnica solicitou ao concedente, por meio do Ofício 0911/2015-TCU/SECEX-AL, datado de 15/10/2015 (Peça 3) , que encaminhasse todos os documentos apresentados pelo Município de Piaçabuçu/AL a título de prestação de contas do Convênio 742119/2010 (peça 2) . Em resposta, foi anexada aos autos a documentação presente nas peças 4, 5 e 6.
2.8	Prosseguindo, após o exame da documentação constante do processo, confeccionou-se a instrução ora juntada na peça 13, oportunidade em que foi proposta a realização de citação e audiência do Sr. Dalmo Moreira Santa Junior, nos termos abaixo transcritos. 
79.1.	Realizar a citação, nos termos dos arts. 10, § 1º e 12, inciso II, da Lei 8.443/1992, c/c o art. 202, inciso II, e §1º, do Regimento Interno, do Sr. Dalmo Moreira Santa Junior (CPF XXX.256.404-XX) , ex-Prefeito do Município de Piaçabuçu/AL (Gestão 2009-2012 e 2013-2016) , para, no prazo de quinze dias, a contar do recebimento do ofício citatório, apresentar alegações de defesa quanto à ocorrência abaixo indicada, em razão das condutas também especificadas, ou recolher aos cofres do Tesouro Nacional a importância abaixo identificada, atualizada monetariamente a partir da data indicada até o seu recolhimento:
	Ocorrências:
	a) não comprovação da boa e regular aplicação de recursos federais repassados por meio Convênio 742119/2010 (Siconv 742119) , celebrado em 25/6/2010 entre o Município de Piaçabuçu/AL e o Ministério do Turismo, tendo por objeto o apoio à realização do Projeto intitulado "Festival de Quadrilha Junina", entre os dias 26 e 27/6/2010, em função da não comprovação da realização das etapas/fases especificadas no Plano de Trabalho;
	b) não apresentação dos recibos dos cachês recebidos pelas bandas contratadas, emitidos em nome dessas e assinados por seus representantes legais ou pelos seus empresários exclusivos, de modo a demonstrar o nexo causal entre os recursos federais transferidos pelo Convênio 742119/2010 e as despesas realizadas no pagamento das atrações artísticas previstas nas etapas/fases 8-10 do Plano de Trabalho (Bandas "Fio Dental", "Forrozão H2O", "Ivaldo Maceió e Banda" e "Paulinho Forró Pauleira") .
	Débito:
	VALOR ORIGINAL (R$) 
	DATA DA OCORRÊNCIA

	100.000,00
	14/7/2011

                     Valor atualizado do débito, em 14/6/2019: R$ 157.090,00
	Responsável: Dalmo Moreira Santa Junior (CPF XXX.256.404-XX) , ex-Prefeito do Município de Piaçabuçu/AL (Gestão 2009-2012 e 2013-2016) .
	Condutas: 
	a) não apresentar registros fotográficos, em vídeos, ou outros previstos nas alíneas "f" e "k" do §2º da Cláusula Décima Segunda do Termo do Convênio 742119/2010, para demonstrar a efetiva realização do objeto pactuado no convênio;
	b) não apresentar os recibos dos cachês recebidos pelas bandas contratadas, emitidos em nome dessas e assinados por seus representantes legais ou pelos seus empresários exclusivos, de modo a demonstrar o nexo causal entre os recursos federais transferidos pelo Convênio 742119/2010 e as despesas realizadas no pagamento das atrações artísticas previstas nas etapas/fases 8-10 do Plano de Trabalho (Bandas "Fio Dental", "Forrozão H2O", "Ivaldo Maceió e Banda" e "Paulinho Forró Pauleira") .
	Dispositivos violados: arts. 37, caput e inciso XXI, e 70, parágrafo único, da Constituição Federal de 1988; art. 93 do Decreto-Lei 200/1967; art. 66 do Decreto 93.872/1986; art. 25, III, da Lei 8.666/93; Cláusula Décima Segunda, §2º, alíneas "f" e "k" do Termo do Convênio 742119/2010; e Acórdão 96/2008-TCU-Plenário. 
	Nexo de causalidade: as condutas caracterizaram a não comprovação da execução do objeto do Convênio 781/2009, e a não comprovação da boa e regular gestão da totalidade dos recursos federais repassados ao Município de Piaçabuçu/AL.
	Evidências: prestação de contas apresentada pelo convenente consta (Peça 6, p. 4-174) e posterior complementação (Peça 6, p. 184-197) ; Plano de Trabalho do Convênio 742119/2010 (Peça 1, p. 14) ; Termo do Convênio 781/2009 (Peça 1, p. 39) ; Nota Técnica de Análise 849/2012 (Peça 1, p. 76) ; Nota Técnica de Reanálise 652/2013 (Peça 1, p. 85) ; Notas Fiscais de Serviço 000231 (Peça 6, p. 43) e 000232 (Peça 6, p. 42) , emitidas em 11/7/2011 pela empresa Roserval Pinheiro da Silva - ME, nos valores de R$ 29.500,00 e R$ 75.000,00, respectivamente; registros de pagamentos lançados no Siconv (Peças 9 e 10) ; extrato bancário da conta específica do convênio  (Peça 6, p. 59) ; e comprovantes de transferência de valores à empresa contratada (Peça 6, p. 44-45) .
79.2.	Realizar a audiência do Sr. Dalmo Moreira Santa Junior (CPF XXX.256.404-XX) , ex-Prefeito do Município de Piaçabuçu/AL (Gestão 2009-2012 e 2013-2016) , com fundamento nos arts. 10, § 1º, e 12, incisos I e III, da Lei 8.443/1992 c/c o art. 202, incisos I e III, do RI/TCU, para no prazo de quinze dias, apresentar razões de justificativa quanto às irregularidades detalhadas a seguir:
79.2.1. 	Ocorrência: contratação de empresa Roserval Pinheiro da Silva - ME, por meio de licitação na modalidade de Convite (Carta Convite 01-06/2010, à Peça 6, p. 95-141) , sem apresentar justificativa para a não adoção do pregão, preferencialmente na forma eletrônica.
	Responsável: Dalmo Moreira Santa Junior (CPF XXX.256.404-XX) , ex-Prefeito do Município de Piaçabuçu/AL (Gestão 2009-2012 e 2013-2016) .
	Conduta: contratar empresa, para aquisição de bens e serviços comuns, por meio de licitação na modalidade de Convite, sem apresentar justificativa para a não adoção do pregão, preferencialmente na forma eletrônica.
	Dispositivos violados: §1° do art. 49, da Portaria Interministerial 127/2008; Lei 10.520/2002; Decreto 5.450/2005; e Cláusula Terceira, item II, alínea "m", do Termo do Convênio 742119/2010.
	Nexo de causalidade: a contratação da empresa Roserval Pinheiro da Silva - ME, através da Carta Convite 01-06/2010, sem justificar a inviabilidade da adoção da modalidade pregão, preferencialmente na forma eletrônica, resultou na violação da legislação que rege a matéria.
	Evidências: prestação de contas apresentada pelo convenente consta (Peça 6, p. 4-174) e posterior complementação (Peça 6, p. 184-197) ; Plano de Trabalho do Convênio 742119/2010 (Peça 1, p. 14) ; Termo do Convênio 781/2009 (Peça 1, p. 39) ; Nota Técnica de Análise 849/2012 (Peça 1, p. 76) ; Nota Técnica de Reanálise 652/2013 (Peça 1, p. 85) ; e Carta Convite 01-06/2010 (Peça 6, p. 95-141) .
79.2.2.	Ocorrência: contratação das atrações artísticas prevista no Plano do Trabalho do Convênio 742119/2010 (Bandas Fio Dental, Forrozão H2O, Ivaldo Maceió, Paulinho Forró) , por inexigibilidade de licitação, com esteio no art. 25, inciso III, da Lei 8.666/93, através da empresa Roserval Pinheiro da Silva - ME, mediante a apresentação de cartas de exclusividade restritas ao período da realização do evento, quando deveria ter sido realizada diretamente com os artistas ou com empresário detentor de contrato de exclusividade registrado em cartório.
	Responsável: Dalmo Moreira Santa Junior (CPF XXX.256.404-XX) , ex-Prefeito do Município de Piaçabuçu/AL (Gestão 2009-2012 e 2013-2016) .
	Conduta: contratar as atrações artísticas prevista no Plano do Trabalho do Convênio 742119/2010 (Bandas Fio Dental, Forrozão H2O, Ivaldo Maceió, Paulinho Forró) , por inexigibilidade de licitação, através da empresa Roserval Pinheiro da Silva - ME, mediante a apresentação de cartas de exclusividade restritas ao período da realização do evento, quando deveria ter realizado a contratação diretamente com os artistas ou com empresário detentor de contrato de exclusividade registrado em cartório.
	Dispositivos violados: Cláusula Terceira, item II, alínea "ll" do Termo do Convênio 742119/2010 (Peça 1, p. 41) ; art. 37, inciso XXI, da Constituição Federal de 1988; art. 25, inciso III, da Lei 8.666/1993; e Acórdão 96/2008-TCU-Plenário.
	Nexo de causalidade: a contratação de empresa que não apresentou Contratos de Exclusividade com os devidos registros em cartório das atrações artísticas, resultou em grave infração |à norma legal e à jurisprudência do TCU.
	Evidências: prestação de contas apresentada pelo convenente consta (Peça 6, p. 4-174) e posterior complementação (Peça 6, p. 184-197) ; Plano de Trabalho do Convênio 742119/2010 (Peça 1, p. 14) ; Termo do Convênio 781/2009 (Peça 1, p. 39) ; Nota Técnica de Reanálise 652/2013 (Peça 1, p. 85) .
2.9	Após a anuência do Titular da Unidade Técnica (peça 15) , foi efetuada a citação por meio do Ofício 6934/2019- SecexTCE (peça 17 e AR na peça 19) . Regularmente notificado, o ex-gestor juntou suas alegações de defesa e razões de justificativa nas peças 21 e 22.
ANÁLISE DOS PRESSUPOSTOS DE PROCEDIBILIDADE DA IN/TCU 71/2012
3.	Verifica-se que não houve o transcurso de mais de dez anos desde o fato gerador sem que tenha havido a notificação do responsável pela autoridade administrativa federal competente (art. 6º, inciso II, c/c art. 19 da IN/TCU 71/2012, modificada pela IN/TCU 76/2016) , uma vez que os recursos do convênio foram transferidos em 8/7/2011 (Peça 6, p. 59) , e o responsável foi notificado sobre as irregularidades pela autoridade administrativa competente em 3/1/2014 (Peça 1, p. 104) , por meio do Ofício 5403/2013/CGCV/SPOA/SE/Mtur (Peça 1, p. 96) .
3.1	Verifica-se que o valor atualizado do débito apurado (sem juros) em 1/1/2017 é superior a R$ 100.000,00, na forma estabelecida conforme os arts. 6º, inciso I, e 19 da IN/TCU 71/2012, modificada pela IN/TCU 76/2016) .
3.2	A tomada de contas especial está, assim, devidamente constituída e em condição de ser instruída.
EXAME TÉCNICO
Síntese das alegações de defesa e razões de justificativa
4. 	O responsável inicia sua defesa pleiteando a ocorrência de prescrição quinquenal e prescrição intercorrente, fundamentando sua tese na lei 9.873/99 e em decisões proferidas em sede de Mandado de Segurança no âmbito do Supremo Tribunal Federal.
4.1 	Sobre a primeira, sustenta que a festividade se deu em 27/6/2010, data a partir da qual deveria começar a correr o prazo de cinco anos, sendo que a prescrição teria ocorrido em 27/6/2015. Acrescenta que o processo de TCE só foi efetivamente autuado no TCU em 3/8/2015, já transcorrido o lapso temporal referido e que a citação foi efetuada no exercício de 2019, quando já haviam passado nove anos desde a suposta ocorrência dos fatos aqui questionados.
4.2 	No que se refere à prescrição intercorrente, alega que a TCE ficou sem qualquer movimentação no período compreendido entre 18/11/2015 e 27/12/2018. Sob outra ótica, também teria ocorrido a mencionada prescrição, se considerado o prazo transcorrido entre a citada data inicial e a efetiva citação do responsável em 9/9/2019.
4.3 	Em razão da suposta ocorrência das referidas modalidades de prescrição, a defesa requer o arquivamento do presente processo.
4.4 	Adentrando o mérito, o ex-gestor assevera a inexistência de quaisquer irregularidades e reitera a correta execução do objeto do convênio.
4.5 	No que tange ao pagamento dos cachês, anexa recibos emitidos pelos supostos representantes das bandas contratadas, nos quais se verifica a declaração de realização das apresentações musicais e recebimento dos valores acordados (peça 22) .
4.6 	Prosseguindo, o responsável passa a tratar do registro fotográfico do evento. Sobre este ponto, argumenta que já se encontram anexadas nos autos as fotografias atinentes ao festejo realizado, as quais demonstrariam sua efetiva execução.
4.7 	Sobre a realização de licitação na modalidade Convite e posterior contratação da empresa Roserval Pinheiro - ME, alega que o procedimento encontra respaldo na lei 8666/93, e que a não adoção da modalidade Pregão não constitui irregularidade, uma vez que não existiria obrigatoriedade nesse sentido.
4.8 	Por fim, no que toca à contratação das bandas por meio de inexigibilidade de licitação, assevera que o fato constitui mera impropriedade de natureza formal, não acarretando dano ao erário, conforme entendimento firmado recentemente pelo próprio Tribunal.
Análise
4.9 	Sobre a suposta ocorrência de prescrição quinquenal e intercorrente, cumpre ressaltar o entendimento deste Tribunal no sentido de que os ditames da lei 9.873/99, referentes ao tema em questão, não se aplicam aos processos de tomada de contas especial, por possuir como fundamento o exercício regular do Poder de Polícia, diferentemente das atividades de controle externo previstas na Constituição Federal, que encerram, entre outros, os atos de gestão. Nesse sentido, cita-se, por exemplo, o Acórdão 49/2008-TCU-Primeira Câmara (Relator Ministro Marcos Bemquerer) .  
4.10 	Além disso, de forma recorrente, esta Corte já decidiu que, em relação ao tema prescrição da pretensão punitiva, aplica-se no âmbito do TCU o entendimento de que o prazo prescricional a ser adotado é o previsto no Código Civil, ou seja, dez anos do fato gerador, consoante apreciação de incidente de uniformização de jurisprudência que resultou no Acórdão 1441/2016-TCU-Plenário, sendo a citação causa interruptiva da prescrição. No presente caso, constata-se que, ao contrário do que pretende a defesa, não ocorreu a prescrição, uma vez que os recursos do convênio foram extraídos da conta específica em 14/7/2011 (Peça 6, p. 59) , e o ato que ordenou a citação se deu em 25/6/2019, antes de completados os dez anos (peça 15) .
4.11 	Ademais, verifica-se que as decisões do STF citadas pelo responsável foram prolatadas em sede de Mandado de Segurança, não possuindo repercussão geral, nem tampouco representam posicionamento definitivo daquele órgão acerca da temática da prescrição.
4.12 	Sobre a prescrição do débito, cabe reproduzir análise extraída do relatório antecedente ao Acórdão 1449/2018-TCU-Plenário, de relatoria do Ministro Vital do Rêgo, que bem retrata o entendimento desta Corte de Contas a respeito da prescrição, à luz de recentes entendimentos do STJ e STF:
 (...) 
9. Questão preliminar: ocorrência de prescrição segundo jurisprudência do STJ e do STF
10. Alega o recorrente a ocorrência de prescrição segundo julgados do Superior Tribunal de Justiça e do Supremo Tribunal Federal, com a incidência do prazo quinquenal.
Análise
11. A atuação do TCU tem por objetivo a recomposição do erário. E, ao assim agir, o Tribunal de Contas da União encontra salvaguarda na Magna Carta em face do instituto da prescrição, conforme dispõe a parte final do art. 37, § 5º: "A lei estabelecerá os prazos de prescrição para ilícitos praticados por qualquer agente, servidor ou não, que causem prejuízos ao erário, ressalvadas as respectivas ações de ressarcimento".
12. Tem-se, assim, que, nos termos do citado artigo 37, parágrafo 5º, in fine, da CF/88, as ações que visam ao ressarcimento do erário - a exemplo da tomada de contas em comento - são imprescritíveis, não tendo incidência analógica do prazo quinquenal previsto na Lei de Procedimento Administrativo.
13. Conforme ensina o Professor José Afonso da Silva (in Curso de Direito Constitucional Positivo, 9ª Edição, Malheiros Editores, pág. 574) , verbis: 
A prescritibilidade, como forma de perda da exigibilidade de direito, pela inércia de seu titular, é um princípio geral do direito. Não será, pois, de estranhar que ocorram prescrições administrativas sob vários aspectos, quer quanto às pretensões de interessados em face da Administração, quer quanto às desta em face de administrados.  Assim é especialmente em relação aos ilícitos administrativos. Se a Administração não toma providências à sua apuração e à responsabilização do agente, a sua inércia gera a perda do seu ius persequendi.  É o princípio que consta do art. 37, § 5º, que dispõe:  A lei estabelecerá os prazos de prescrição para ilícitos praticados por qualquer agente, servidor ou não, que causem prejuízo ao erário, ressalvadas as respectivas ações de ressarcimento.  Vê-se, porém, que há uma ressalva ao princípio. Nem tudo prescreverá. Apenas a apuração e punição do ilícito, não, porém, o direito da Administração ao ressarcimento, à indenização, do prejuízo causado ao erário. É uma ressalva constitucional e, pois, inafastável, mas, por certo, destoante dos princípios jurídicos, que não socorrem quem fica inerte (dormientibus non sucurrit ius) . Deu-se assim à Administração inerte o prêmio da imprescritibilidade na hipótese considerada.
14. Esse é o entendimento do Egrégio Superior Tribunal de Justiça, consoante se extrai dos precedentes a seguir transcritos:
AGRAVO REGIMENTAL EM AGRAVO DE INSTRUMENTO. DIREITO ADMINISTRATIVO. LICITAÇÃO. AÇÃO CIVIL PÚBLICA. RESSARCIMENTO. TOMADA DE CONTAS. DANO AO ERÁRIO. IMPRESCRITIBILIDADE. AGRAVO IMPROVIDO. 1. A ação de ressarcimento dos prejuízos causados ao erário é imprescritível. Precedentes. 2. Agravo regimental improvido. (AgRg no Ag 1224532/SP, Rel. Ministro HAMILTON CARVALHIDO, PRIMEIRA TURMA, julgado em 03/02/2011, DJe 10/02/2011) 
ADMINISTRATIVO. TOMADA DE CONTAS ESPECIAL. DANO AO ERÁRIO. RESSARCIMENTO. IMPRESCRITIBILIDADE. MULTA. PRESCRIÇÃO QÜINQÜENAL. ART. 1º DA LEI 9.873/1999. INAPLICABILIDADE. 1. A pretensão de ressarcimento por prejuízo causado ao Erário é imprescritível. Por decorrência lógica, tampouco prescreve a Tomada de Contas Especial no que tange à identificação dos responsáveis por danos causados ao Erário e à determinação do ressarcimento do prejuízo apurado. Precedente do STF.  (...) 4. Recursos Especiais parcialmente providos para afastar a prescrição relativamente ao ressarcimento por danos causados ao Erário. (REsp 894539 / PI, Rel. Ministro HERMAN BENJAMIN, SEGUNDA TURMA, julgado em 02/10/2007, DJe 14/05/2008) 
15. O Plenário do Supremo Tribunal Federal, no julgamento do Mandado de Segurança n. 26.210, igualmente fixou tese da imprescritibilidade das ações de ressarcimento por danos ao erário: 
EMENTA: MANDADO DE SEGURANÇA. TRIBUNAL DE CONTAS DA UNIÃO. BOLSISTA DO CNPq. DESCUMPRIMENTO DA OBRIGAÇÃO DE RETORNAR AO PAÍS APÓS TÉRMINO DA CONCESSÃO DE BOLSA PARA ESTUDO NO EXTERIOR. RESSARCIMENTO AO ERÁRIO. INOCORRÊNCIA DE PRESCRIÇÃO. DENEGAÇÃO DA SEGURANÇA. I - O beneficiário de bolsa de estudos no exterior patrocinada pelo Poder Público, não pode alegar desconhecimento de obrigação constante no contrato por ele subscrito e nas normas do órgão provedor. II - Precedente: MS 24.519, Rel. Min. Eros Grau. III - Incidência, na espécie, do disposto no art. 37, § 5º, da Constituição Federal, no tocante à alegada prescrição. IV - Segurança denegada. (MS 26210/DF; Relator (a) :  Min. RICARDO LEWANDOWSKI; Julgamento:  04/09/2008; Órgão Julgador:  Tribunal Pleno) 
16. A jurisprudência do Supremo Tribunal Federal está pacificada nesse sentido, conforme se extrai dos recentes julgados de ambas as suas turmas:
EMENTA: AGRAVO REGIMENTAL NO RECURSO EXTRAORDINÁRIO COM AGRAVO. ADMINISTRATIVO E CONSTITUCIONAL. 1) AÇÃO DE RESSARCIMENTO AO ERÁRIO: IMPRESCRITIBILIDADE. PRECEDENTES. 2) OCORRÊNCIA DE DANO: NECESSIDADE DE REEXAME DE PROVAS. SÚMULA N. 279 DO SUPREMO TRIBUNAL FEDERAL. AGRAVO REGIMENTAL AO QUAL SE NEGA PROVIMENTO. (ARE 772852 AgR, Relator (a) :  Min. CÁRMEN LÚCIA, Segunda Turma, julgado em 11/03/2014, PROCESSO ELETRÔNICO DJe-057 DIVULG 21-03-2014 PUBLIC 24-03-2014) 
EMENTA Agravo regimental no recurso extraordinário. Alegada ausência de esgotamento de instância, em virtude da não interposição de embargos de divergência. Não ocorrência. Medida cautelar preparatória de futura ação de ressarcimento. Imprescritibilidade pacificamente reconhecida pela Corte. 1. Não há que se falar em ausência de esgotamento de instância, pois o recurso de embargos de divergência, dado seu caráter facultativo, não se enquadra dentre os recursos ordinários, a que alude o verbete da Súmula nº 281 da Corte. 2. A discussão sobre a natureza da ação civil pública em tela, se de improbidade administrativa ou de ressarcimento por supostos danos causados ao erário, bem como sobre sua eventual imprescritibilidade, não prescinde da análise dos fatos e das provas dos autos, a qual é incabível na via extraordinária, a teor do disposto na Súmula nº 279 da Corte. 3. Agravo regimental não provido. (RE 601707 AgR, Relator (a) :  Min. DIAS TOFFOLI, Primeira Turma, julgado em 29/10/2013, ACÓRDÃO ELETRÔNICO DJe-233 DIVULG 26-11-2013 PUBLIC 27-11-2013) 
Ementa: AGRAVO REGIMENTAL NO AGRAVO DE INSTRUMENTO. DIREITO ADMINISTRATIVO. DANO AO ERÁRIO. ARTIGO 37, §5º, DA CF. IMPRESCRITIBILIDADE. PRECEDENTES. PRETENSÃO DE REJULGAMENTO DA CAUSA PELO PLENÁRIO E ALEGAÇÃO DE NECESSIDADE DE DEMONSTRAÇÃO DE DANO CONCRETO PARA SE IMPOR A CONDENAÇÃO AO RESSARCIMENTO EM RAZÃO DO DANO CAUSADO À ADMINISTRAÇÃO PÚBLICA. SUBMISSÃO DA MATÉRIA A REEXAME PELO PLENÁRIO DO SUPREMO TRIBUNAL FEDERAL. AGRAVO REGIMENTAL PROVIDO, DETERMINANDO-SE O PROCESSAMENTO DO RECURSO OBSTADO NA ORIGEM. 1. O Supremo Tribunal Federal tem jurisprudência assente no sentido da imprescritibilidade das ações de ressarcimentos de danos ao erário. Precedentes: MS n.º 26210/DF, Tribunal Pleno, Relator o Ministro Ricardo Lewandowski, 10.10.2008; RE n.º 578.428/RS-AgR, Segunda Turma, Relator o Ministro Ayres Britto, DJe 14.11.2011; RE n.º 646.741/RS-AgR, Segunda Turma, Relator o Ministro Gilmar Mendes, DJe 22.10.2012; AI n.º 712.435/SP-AgR, Primeira Turma, Relatora a Ministra Rosa Weber, DJe 12.4.2012. 2. Agravo regimental. Pleito formalizado no sentido de submeter o tema a reexame do Plenário da Corte. Cabimento da pretensão, porquanto entendo relevante a questão jurídica e aceno com a necessidade de reapreciação da matéria pelo Supremo Tribunal Federal. 3. Agravo regimental provido, determinando-se o processamento do recurso extraordinário obstado pelo Tribunal de origem. (AI 819135 AgR, Relator (a) :  Min. LUIZ FUX, Primeira Turma, julgado em 28/05/2013, ACÓRDÃO ELETRÔNICO DJe-161 DIVULG 16-08-2013 PUBLIC 19-08-2013) 
17. Importante ressaltar que, mais recentemente, o Plenário do Supremo Tribunal Federal, no julgamento do RE 669069, com repercussão geral, decidiu pela prescritibilidade das ações de reparação de danos à Fazenda Pública decorrentes de ilícito civil:
Ementa: CONSTITUCIONAL E CIVIL. RESSARCIMENTO AO ERÁRIO. IMPRESCRITIBILIDADE. SENTIDO E ALCANCE DO ART. 37, § 5º, DA CONSTITUIÇÃO. 1. É prescritível a ação de reparação de danos à Fazenda Pública decorrente de ilícito civil. 2. Recurso extraordinário a que se nega provimento.  (grifamos; RE 669069/MG; Relator (a) :  Min. TEORI ZAVASKI; Julgamento:  03/02/2016; Órgão Julgador:  Tribunal Pleno) 
18. É de se destacar que a decisão supra foi objeto de embargos de declaração opostos pelo Procurador-Geral da República, que, em sua peça recursal, buscou, entre outras coisas, aclarar o sentido da expressão "ilícito civil". Ao julgar os referidos Embargos, o STF assim se manifestou:
Ementa: PROCESSUAL CIVIL. EMBARGOS DE DECLARAÇÃO NO RECURSO EXTRAORDINÁRIO. RESSARCIMENTO AO ERÁRIO. DANO DECORRENTE DE ILÍCITO CIVIL. PRESCRITIBILIDADE. SENTIDO ESTRITO DA EXPRESSÃO "ILÍCITO CIVIL", DELIMITADO PELO ACÓRDÃO EMBARGADO. FIXAÇÃO DO TERMO INICIAL DO PRAZO PRESCRICIONAL. MATÉRIA INFRACONSTITUCIONAL. MODULAÇÃO DE EFEITOS DA TESE FIRMADA NO ACÓRDÃO EMBARGADO. NÃO DEMONSTRAÇÃO DE MOTIVO RELEVANTE DE INTERESSE SOCIAL OU DE SEGURANÇA JURÍDICA. REDISCUSSÃO DE QUESTÕES DECIDIDAS. IMPOSSIBILIDADE. EMBARGOS DE DECLARAÇÃO REJEITADOS.  (grifamos; RE 669069 ED/MG; Relator (a) :  Min. TEORI ZAVASKI; Julgamento:  16/06/2016; Órgão Julgador:  Tribunal Pleno) 
19. Nota-se que a ementa supra (Embargos de Declaração) explicita que o sentido da expressão "ilícito civil" foi devidamente estabelecido quando do julgamento do RE 669069, nos termos do Voto do Exmo. Ministro Teori Zavaski, que conduziu o julgamento dos Embargos de Declaração:
3. Nos debates travados na oportunidade do julgamento ficou clara a opção do Tribunal de considerar como ilícito civil os de natureza semelhante à do caso concreto em exame, a saber: ilícitos decorrentes de acidente de trânsito. O conceito, sob esse aspecto, deve ser buscado pelo método de exclusão: não se consideram ilícitos civis, de um modo geral, os que decorrem de infrações ao direito público, como os de natureza penal, os decorrentes de atos de improbidade e assim por diante. Ficou expresso nesses debates, reproduzidos no acórdão embargado, que a prescritibilidade ou não em relação a esses outros ilícitos seria examinada em julgamento próprio.
20. Por isso mesmo, recentemente, o Supremo Tribunal Federal reconheceu a repercussão geral de dois temas relacionados à prescritibilidade da pretensão de ressarcimento ao erário: (a) Tema 897 - "Prescritibilidade da pretensão de ressarcimento ao erário em face de agentes públicos por ato de improbidade administrativa"; e (b) Tema 899 - "Prescritibilidade da pretensão de ressarcimento ao erário fundada em decisão de Tribunal de Contas" (RE 636.886/AL - pendente de julgamento, referenciado pelo recorrente) .
21. Desse modo, se dúvidas ainda houvesse, é evidente que as pretensões de ressarcimento decorrentes de atos tipificados como ilícitos de improbidade administrativa, assim como aquelas fundadas em decisões das Cortes de Contas, não foram abrangidas pela tese fixada no julgado embargado.
22. Pelo acima exposto, observa-se que não assiste razão ao recorrente quando afirma a ocorrência da prescrição. Ora, ao interpretar o art. 37, § 5º, da Constituição Federal e firmar a tese da imprescritibilidade das ações de reparação de dano movidas pelo Estado, fundadas em decisões das Cortes de Contas, o STF fez a devida ponderação de princípios constitucionais. E ao fazê-lo, entendeu ser a dita imprescritibilidade compatível com os princípios da segurança jurídica e da razoabilidade."
4.13.	Deve-se registrar que o Supremo Tribunal Federal, no âmbito do RE 636886/AL, fixou o seguinte enunciado para o Tema 899: "É prescritível a pretensão de ressarcimento ao erário fundada em decisão de Tribunal de Contas". Porém, essa decisão do STF alcança tão somente a fase judicial de execução do título extrajudicial, não atingindo os processos de controle externo em trâmite no TCU, conforme orientação sufragada pelo Acórdão 6589/2020-TCU-Segunda Câmara, da relatoria do Ministro Raimundo Carreiro. 
4.14.	Aliás, da ementa do julgado do STF, constou que: "A pretensão de ressarcimento ao erário em face de agentes públicos reconhecida em Acórdão do Tribunal de Contas prescreve na forma da Lei 6.830/1980 (Lei de Execução Fiscal) ". Portanto, até o trânsito em julgado do acórdão condenatório do TCU, permanece imprescritível a pretensão de ressarcimento ao erário decorrente da instauração da tomada de contas especial, conforme enunciado de Súmula 282 do TCU ("As ações de ressarcimento movidas pelo Estado contra os agentes causadores de danos ao erário são imprescritíveis") .		
4.15.	Sendo assim, nota-se que não cabe razão à responsável, posto que a decadência não se aplica ao processo de controle externo e o débito é imprescritível.
4.16.	Portanto, não cabe acolhimento das iniciais apresentadas pela defesa do ex-gestor municipal.
4.17 	Adentrando o mérito, sobre as declarações relativas ao recebimento dos cachês, verifica-se que não foram juntados quaisquer documentos que comprovem que os declarantes são efetivamente os representantes e/ou proprietários das bandas contratadas. Desse modo, sem tais elementos, permanece a falta de comprovação de que os artistas tenham de fato recebido os pagamentos que lhes eram devidos.
4.18 	No que se refere ao acervo fotográfico, assiste razão ao defendente quanto à presença de tais itens no presente processo. Observa-se que diversas fotografias se encontram anexadas na peça 6, p. 161-173 e 187-194. Contudo, conforme análise já efetuada pelo concedente e também pela Unidade Técnica por ocasião da instrução de peça 13, as fotos não permitem estabelecer o nexo entre as bandas, o evento objeto da avença e as datas da suposta apresentação. Por essa razão, permanece o entendimento inicialmente apresentado, não cabendo acolhimento da alegação oferecida pelo ex-prefeito.
4.19 	Prosseguindo, sobre a não realização de licitação na modalidade Pregão, importa repisar que o §1° do art. 49 da Portaria Interministerial 127/2008 estabelece que, para aquisição de bens e serviços comuns, será obrigatório o uso da modalidade pregão, nos termos da Lei 10.520/2002, e do regulamento previsto no Decreto 5.450/2005, sendo utilizada preferencialmente a sua forma eletrônica. Além disso, o próprio convênio 742119/2010 estabeleceu, na sua Cláusula Terceira, item II (Peça 1, p. 41) , a observação da referida exigência, conforme abaixo transcrito.
m) 	observar, quando da execução de despesas com os recursos deste Convênio, as disposições da Lei nº 8.666/93, com suas alterações, especialmente em relação às licitações e contratos, inclusive a modalidade de licitação prevista na Lei nº 10.520, de 17 de julho de 2002, observando o disposto no Decreto nº 6.555, de 08 de setembro de 2008 e na Portaria Interministerial nº 217/MPOG/MF, de 31 de julho de 2006, atualizada
4.20	Desse modo, o descumprimento normativo representa irregularidade, ao contrário do que pleiteia a defesa, razão pela qual o argumento não deve ser acatado.
4.21 	Por fim, quanto à contratação das bandas por inexigibilidade de licitação, cumpre ressaltar, em primeiro lugar, que a ocorrência não foi entendida como causadora de dano ao erário. Assim, de plano, afasta-se a validade da alegação, uma vez que, para esse ponto, o responsável foi chamado em sede de audiência, não em citação.
4.22 	De qualquer modo, faz-se necessário ressaltar que o Tribunal tem entendimento pacificado no sentido de que tais contratações devem ser realizadas diretamente com os artistas ou com empresário detentor de contrato de exclusividade registrado em cartório, em conformidade com o disposto no art. 25, III, da Lei 8.666/93, e no Acórdão 96/2008-TCU-Plenário (Rel. Min. Benjamim Zymler) .
4.23 	Na referida decisão, o Tribunal determinou ao Ministério do Turismo, dentre outras, a obrigatoriedade da adoção de algumas providências na execução de convênio com recursos federais, que deviam ser comprovadas pela convenente quando da prestação de contas, sob pena de glosa dos valores envolvidos:
9.5.1. quando da contratação de artistas consagrados, enquadrados na hipótese de inexigibilidade prevista no inciso III do art. 25 da Lei nº 8.666/1992, por meio de intermediários ou representantes:
9.5.1.1. deve ser apresentada cópia do contrato de exclusividade dos artistas com o empresário contratado, registrado em cartório. Deve ser ressaltado que o contrato de exclusividade difere da autorização que confere exclusividade apenas para os dias correspondentes à apresentação dos artistas e que é restrita à localidade do evento;
9.5.1.2. o contrato deve ser publicado no Diário Oficial da União, no prazo de cinco dias, previsto no art. 26 da Lei de Licitações e Contratos Administrativos, sob pena de glosa dos valores envolvidos.
4.24 	Posteriormente, a jurisprudência dessa Corte de Contas sobre o tema evoluiu, e no Acórdão 1435/2017-TCU-Plenário, Sessão de 5/7/2017, proferido em processo de Consulta relatado pelo Exmo. Ministro Vital do Rêgo (com Voto de Revisor do Exmo. Ministro Augusto Sherman) , o TCU respondeu ao Ministério do Turismo o seguinte:
9.2.1. a apresentação apenas de autorização/atesto/carta de exclusividade que confere exclusividade ao empresário do artista somente para o (s) dia (s) correspondente (s) à apresentação deste, sendo ainda restrita à localidade do evento, não atende aos pressupostos do art. 25, inciso III, da Lei 8.666/1993, representando impropriedade na execução do convênio;
9.2.2. do mesmo modo, contrariam o sobredito dispositivo legal as situações de contrato de exclusividade - entre o artista/banda e o empresário - apresentado sem registro em cartório, bem como de não apresentação, pelo convenente, do próprio contrato de exclusividade;
9.2.3. tais situações, no entanto, podem não ensejar, por si sós, o julgamento pela irregularidade das contas tampouco a condenação em débito do (s) responsável (is) , a partir das circunstâncias inerentes a cada caso concreto, uma vez que a existência de dano aos cofres públicos, a ser comprovada mediante instauração da devida tomada de contas especial, tende a se evidenciar em cada caso, entre outras questões, quando:
9.2.3.1. houver indícios de inexecução do evento objeto do convênio; ou
9.2.3.2. não for possível comprovar o nexo de causalidade, ou seja, que os pagamentos tenham sido recebidos pelo artista ou por seu representante devidamente habilitado, seja detentor de contrato de exclusividade, portador de instrumento de procuração ou carta de exclusividade, devidamente registrados em cartório.
4.25 	Desse julgado, extrai-se o entendimento de que o pressuposto é que a inexigibilidade se aplica somente a artista ou banda e não a produtora de eventos e, portanto:
a) a contratação de artistas, via intermediário, por inexigibilidade de licitação, baseada em exclusividade, deve ser feita mediante a apresentação de Contrato de Exclusividade;
b) não são contratos de exclusividade considerados legalmente válidos para fins de contratação de intermediários de artistas por inexigibilidade, a serem pagos com recursos federais, os documentos restritos ao dia do evento, restritos à localidade do evento, e/ou não registrados em cartório;
c) a não apresentação do contrato de exclusividade pela entidade convenente, ou a apresentação de contrato não considerado válido, configura burla ao art. 25, inciso III, da Lei 8.666/1993;
d) em caso de ocorrência no disposto na alínea "c" (contratação indevida de intermediário de artistas por inexigibilidade) , para se considerar que há uma segunda irregularidade, de não comprovação da boa e regular utilização de recursos, causadora de dano ao erário, deverá se verificar a ocorrência da inexecução física do objeto, ou a ausência de comprovação de nexo causal entre os recursos do convênio e o pagamento ao artista, ao representante legal da banda, ou ao intermediário exclusivo legalmente constituído.
4.26 	Concluindo, verifica-se a impossibilidade de acolhimento das alegações de defesa e razões de justificativa oferecidas pelo Sr. Dalmo Moreira Santa Junior, cabendo, portanto, propor o julgamento pela irregularidade das contas, condenação em débito e aplicação de multa.
Outros débitos imputados ao responsável
5. 	Informa-se que não foram encontrados débitos imputados ao Sr. Dalmo Moreira Santa Junior em outros processos em tramitação no Tribunal.
Ocorrência ou não da prescrição da pretensão punitiva do TCU
6. 	Vale ressaltar que a pretensão punitiva do TCU, conforme Acórdão 1441/2016-TCU-Plenário (Rel. Min. Relator Benjamin Zymler) , que uniformizou a jurisprudência acerca dessa questão, subordina-se ao prazo geral de prescrição indicado no art. 205 do Código Civil, que é de 10 anos, contado da data de ocorrência da irregularidade sancionada, nos termos do art. 189 do Código Civil, sendo este prazo interrompido pelo ato que ordenar a citação, a audiência ou a oitiva do responsável. No caso em exame, não ocorreu a prescrição, uma vez que os recursos do convênio foram extraídos da conta específica em 14/7/2011 (Peça 6, p. 59) , e o ato que ordenou a citação deu em 25/6/2019, antes de completados os dez anos (peça 15) .
Exame da Boa-fé
7.	Não constam destes autos elementos suficientes para se reconhecer a ocorrência de boa-fé na conduta do responsável, podendo este Tribunal, desde logo, proferir o julgamento de mérito pela irregularidade das contas, conforme os termos dos §§ 2º e 6º do art. 202 do Regimento Interno do TCU. (Acórdão 2064/2011-TCU-Primeira Câmara (relator: Ubiratan Aguiar) , 6.182/2011-TCU-1ª Câmara (relator: Weber de Oliveira) , 4.072/2010-TCU-1ª Câmara (Relator: Valmir Campelo) , 1.189/2009-TCU-1ª Câmara (Relator: Marcos Bemquerer) , 731/2008-TCU-Plenário (Relator: Aroldo Cedraz) .
CONCLUSÃO
8. 	Findo o exame das alegações de defesa e das razões de justificativa apresentadas, constata-se que estas não se mostraram suficientes para afastar as irregularidades inicialmente apontadas, bem como o débito originalmente atribuído ao ex-gestor. Por essa razão, cumpre propor o julgamento pela irregularidade das contas, com condenação em débito e aplicação de multa ao responsável.
PROPOSTA DE ENCAMINHAMENTO
9. 	Diante do exposto, submetem-se os autos à consideração superior, propondo-se:
julgar irregulares, nos termos dos arts. 1º, inciso I, 16, inciso III, alíneas b e c, da Lei 8.443/1992, c/c os arts. 19 e 23, inciso III, da mesma Lei, as contas do Sr. Dalmo Moreira Santa Junior (CPF XXX.256.404-XX) , ex-Prefeito do Município de Piaçabuçu/AL (Gestão 2009-2012 e 2013-2016) , condenando-o ao pagamento da importância a seguir especificada, atualizada monetariamente e acrescida dos juros de mora, calculados a partir da data discriminada até a data da efetiva quitação do débito, fixando-lhe o prazo de quinze dias, para que comprove, perante o Tribunal, o recolhimento da referida quantia aos cofres do Tesouro Nacional, nos termos do art. 23, inciso III, alínea "a", da citada lei, c/c o art. 214, inciso III, alínea "a", do Regimento Interno do TCU;
Débito atribuído ao Sr. Dalmo Moreira Santa Junior
	VALOR ORIGINAL (R$) 
	DATA DA OCORRÊNCIA

	100.000,00
	14/7/2011

 aplicar ao responsável Dalmo Moreira Santa Junior (CPF XXX.256.404-XX) a multa prevista no art. 57 da Lei 8.443/1992 c/c o art. 267 do Regimento Interno do TCU, fixando-lhe o prazo de quinze dias, a contar da notificação, para que comprove, perante o Tribunal (art. 214, III, alínea "a", do Regimento Interno do TCU) , o recolhimento da dívida aos cofres do Tesouro Nacional, atualizada monetariamente desde a data do acórdão proferido por este Tribunal até a do efetivo recolhimento, se pagas após o vencimento, na forma da legislação em vigor; 
autorizar, desde logo, a cobrança judicial das dívidas, caso não atendida a notificação, na forma do disposto no art. 28, inciso II, da Lei 8.443/1992;
autorizar também, desde logo, se requerido, com fundamento no art. 26 da Lei 8.443, de 1992, c/c o art. 217, §§ 1º e 2º do Regimento Interno do TCU, o parcelamento da dívida em até 36 parcelas, incidindo, sobre cada parcela, corrigida monetariamente, os correspondentes acréscimos legais, fixando-lhe o prazo de quinze dias, a contar do recebimento da notificação, para comprovar, perante o Tribunal, o recolhimento da primeira parcela, e de trinta dias, a contar da parcela anterior, para comprovarem os recolhimentos das demais parcelas, devendo incidir, sobre cada valor mensal, atualizado monetariamente, os juros de mora devidos, no caso do débito, na forma prevista na legislação em vigor, alertando o responsável de que a falta de comprovação do recolhimento de qualquer parcela importará o vencimento antecipado do saldo devedor, nos termos do § 2º do art. 217 do Regimento Interno deste Tribunal;
enviar cópia do Acórdão a ser prolatado à Procuradoria da República no Estado de Alagoas, nos termos do § 3º do art. 16 da Lei 8.443/1992, c/c o § 7º do art. 209 do Regimento Interno do TCU, para adoção das medidas cabíveis;
enviar cópia do Acórdão que vier a ser proferido ao Ministério do Turismo e ao responsável, para ciência;
informar à Procuradoria da República no Estado de Alagoas, ao Ministério do Turismo e ao responsável que a presente deliberação, acompanhada do Relatório e do Voto que a fundamenta, está disponível para a consulta no endereço www.tcu.gov.br/acordaos, além de esclarecer que, caso requerido, o TCU poderá fornecer sem custos as correspondentes cópias, de forma impressa; e 
informar à Procuradoria da República no Estado de Alagoas que, nos termos do parágrafo único do art. 62 da Resolução TCU 259/2014, os procuradores e membros do Ministério Público credenciados nesta Corte podem acessar os presentes autos de forma eletrônica e automática, ressalvados apenas os casos de eventuais peças classificadas como sigilosas, as quais requerem solicitação formal.
PARECER DO MINISTÉRIO PÚBLICO
O Ministério Público, à peça 27, manifestou-se contrário à proposta, conforme excerto de seu parecer:
Com as vênias de estilo, divirjo do encaminhamento sugerido pelas razões que passo a expor.
No meu entender, as irregularidades motivadoras da citação não se constituíram em razões suficientes para se exigir do ex-prefeito a devolução integral dos recursos repassados para a realização do evento. No caso em exame, não cabe a condenação do responsável pelo referido débito.
Pelo que restou consignado no próprio ofício citatório, o ex-prefeito foi responsabilizado pela falta de "comprovação da realização das etapas/fases especificadas no Plano de Trabalho" por não ter apresentado "registros fotográficos, em vídeos, ou outros previstos nas alíneas "f" e "k" do §2º da Cláusula Décima Segunda do Termo do Convênio (...) , para demonstrar a efetiva realização do objeto pactuado no convênio" (peça 17, p. 1) . Conforme confirmado pela unidade técnica no que se refere a esse acervo fotográfico, "assiste razão ao defendente quanto à presença de tais itens no presente processo", visto que "diversas fotografias se encontram anexadas na peça 6, p. 161-173 e 187-194" (peça 24, p. 10) . 
Portanto, ainda que o conjunto de fotos e notícias sobre o evento não possa, de forma isolada, confirmar o nexo entre as bandas e as datas das apresentações artísticas, entendo que o acervo apresentado pelo responsável se constituiu em mais um indício da realização do evento, sobretudo quando cotejado com outros tantos elementos presentes no processo. Nesse sentido, os "registros fotográficos" acostados aos autos cumpriram razoavelmente a finalidade das alíneas "f" e "k" do § 2º da Cláusula Décima Segunda do Termo do Convênio (peças 1, p. 53; e 5, p. 45) , a despeito dos limites típicos e frequentes desse meio de prova, a exemplo da baixa nitidez decorrente da iluminação local e sucessivos procedimentos de cópia e digitalização do processo eletrônico, bem como das dificuldades de confirmar pelas próprias imagens o tempo e espaço em que foram registradas. 
Quanto à execução financeira do Convênio nº 742.119/2010, foram apresentados documentos que evidenciam o pagamento dos valores avençados à empresa Roserval Pinheiro da Silva - que intermediou a contratação dos artistas para o evento -, quais sejam: contrato de prestação de serviços, empenho, nota fiscal, comprovante de pagamento e extratos bancários (peça 6, p. 40-42, 59-71 e 85-86) , bem como declarações dos representantes das bandas em que atestam o recebimento dos respectivos caches pelas apresentações no evento em questão  (peças 6, p. 154-157; e 22, p. 1-4) .
Penso que esses documentos, em conjunto, permitem estabelecer o nexo de causalidade e afastar o débito. Remanesceria a irregularidade de contratação por inexigibilidade sem apresentação dos contratos de exclusividade, mas tão somente cartas de exclusividade restritas ao período da realização do evento.
Sobre tais aspectos, o descumprimento das obrigações previstas expressamente no termo de convênio, especificamente na Cláusula Terceira, item II, alínea "oo"  (peças 1, p. 45; e 5, p. 37) , afasta a regularidade da contratação por inexigibilidade fundamentada no art. 25, inciso III, da Lei 8.666/1993, caracterizando grave infração à norma legal e regulamentar, o que motiva o julgamento pela irregularidade das presentes contas e aplicação de multa ao responsável.
O encaminhamento defendido por este membro do Parquet de contas neste processo encontra-se em consonância com o Acórdão 1.435/2017 e com o Acórdão 936/2019, ambos proferidos pelo Pleno deste Tribunal, indicando tratar-se, a despeito da existência de precedentes divergentes, da solução mais adequada quando não há indícios de inexecução do objeto ou quebra do nexo de causalidade.
Concluo, portanto, ser o julgamento pela irregularidade das contas com aplicação de multa a medida mais adequada para casos como o do Convênio nº 742.119/2010, sem prejuízo de mencionar duas situações similares em que, sob a relatoria do Ministro Vital do Rêgo, optou o TCU por julgar regulares ou regulares com ressalva as contas dos responsáveis envolvidos.
No caso do TC Processo 019.622/2015-5, mesmo ante a ausência de contrato de exclusividade registrado em cartório ou de comprovação do recebimento do cachê, foi dado provimento a recurso interposto contra a decisão condenatória, convertendo-se o julgamento das contas para regulares, conforme Acórdão 8861/2019-TCU-Primeira Câmara.
Já no TC Processo 001.614/2015-0, este Tribunal optou por ressalvar as contas, conforme Acórdão 7565/2019-TCU-Primeira Câmara, ante a ausência de contratos registrados em cartório, carta de exclusividade apenas para o dia da apresentação e não comprovação do pagamento dos cachês.
Assim, diante das divergências e reiterando o entendimento de que as irregularidades identificadas no convênio em tela não são suficientes para fundamentar a exigência de devolução integral dos recursos, manifesto-me por adotar a solução que proporcione conciliação entre a necessidade de sancionar condutas como as identificadas nestes autos e as condições em que foi executada a avença.
Diante disso, este membro do Ministério Público de Contas junto ao TCU propõe julgar irregulares as contas do Sr. Dalmo Moreira Santana Junior, com fundamento no art. 16, inciso III, alínea "b", da Lei 8.443/1992, aplicando-lhe a multa do art. 58, inciso I, da mesma lei.
 
É o Relatório.

David Ricardo de Luna Gomes (OAB/AL 12.300) e outros

Procurador Sergio Ricardo Costa Caribé.

TOMADA DE CONTAS ESPECIAL. CONVÊNIO. CONTRATAÇÕES IRREGULARES. DESCUMPRIMENTO DE NORMAS DE LICITAÇÕES E CONTRATOS. CONTAS IRREGULARES. MULTA.

TOMADA DE CONTAS ESPECIAL (TCE)

Secretaria de Controle Externo de Tomada de Contas Especial (SecexTCE).

Atuo força do art. 152 do Regimento Interno.
Nesta tomada de contas especial (TCE) , verificou-se irregularidade na aplicação de recursos federais recebidos pelo Município de Piaçabuçu (AL) por força do Convênio 742.119/2010, acordo que o município firmou com o Ministério do Turismo para a realização do "Festival Cultura e Paz". O valor do ajuste era de R$ 104.500,00, sendo R$ 100.000,00 de responsabilidade da União, integralmente repassados, e R$ 4.500,00 correspondentes à contrapartida do município. A irregularidade verificada consistiu no descumprimento das normas de licitações e contratos, o que enseja o julgamento pela irregularidade das contas e a aplicação de multa.  Vejamos.
Dalmo Moreira Santana Júnior, prefeito do Município de Piaçabuçu (AL) em 2009-2012 e em 2013-2016, foi citado por débito no valor total transferido, em razão de: i) não ter ficado comprovada a realização das etapas/fases especificadas no plano de trabalho; e ii) não terem sido apresentados os recibos dos cachês recebidos pelas bandas contratadas, emitidos em seus nomes e assinados por seus representantes legais ou pelos seus empresários exclusivos, de modo a demonstrar o nexo causal entre a utilização dos recursos federais e as despesas realizadas no pagamento de atrações artísticas.
O responsável foi também chamado em audiência devido: i) à contratação de empresa por meio de convite, e não de pregão, sem justificativa; ii) à contratação das atrações artísticas por inexigibilidade de licitação (art. 25, III, da Lei nº  8.666, de 1993) , mediante a apresentação de cartas de exclusividade restritas ao período da realização do evento, e não por contratação direta ou com intermediação de empresário detentor de contrato de exclusividade registrado em cartório.
***
A Secretaria de Controle Externo de Tomada de Contas Especial (SecexTCE) não acolhe os argumentos oferecidos. Propõe julgar irregulares as contas do responsável, cobrar-lhe o débito por que foi citado e aplicar a multa prevista no art. 57 da Lei nº  8.443, de 1992. Concluiu o que destaco.
2.1 A prescrição quinquenal e a intercorrente, mencionadas na defesa, não se aplicam ao TCU na forma da Lei nº  9.873, de 1999, de acordo com a jurisprudência desta Corte. Em relação à prescrição da pretensão punitiva, esta não ocorreu, pois ações de reparação de dano movidas pelo Estado são imprescritíveis, nos termos do art. 37, § 5º, da Constituição Federal. Quanto à decisão do Supremo Tribunal Federal, no âmbito do RE 636886/AL, em que fixou enunciado para o Tema 899, esta alcança somente a fase judicial de execução do título extrajudicial. Já à prescrição da pretensão punitiva, aplica-se o prazo previsto no Código Civil - dez anos a partir do fato gerador, sendo interrompido na citação. A decadência não se aplica ao processo de controle externo.
2.2 Não foram juntados documentos que comprovassem que os declarantes são efetivamente os representantes e/ou os proprietários das bandas contratadas. Sem esses elementos, resta não comprovado o recebimento dos pagamentos pelos artistas.
2.3 O acervo fotográfico não permite estabelecer o nexo entre as apresentações das bandas, o evento objeto do convênio e as datas das supostas apresentações.
2.4 A contratação da infraestrutura do evento na modalidade diversa do pregão, preferencialmente na forma eletrônica, fere o art. 49, § 1º, da Portaria Interministerial nº  127, de 2008, na forma da Lei nº  10.520, de 2002, e do Decreto nº  5.450/2005, e o termo do convênio, em sua Cláusula Terceira, item II.
2.5 A contratação das bandas por inexigibilidade de licitação não deu causa à cobrança do dano, mas é entendimento pacífico neste Tribunal que somente cabem em contratação direta dos artistas ou de seus empresários detentores de contrato de exclusividade registrado em cartório. Desse modo, contratos de exclusividade restritos ao dia e à localidade do evento ou não registrados em cartório não possibilitam a inexigibilidade de licitação.
***
O Ministério Público diverge das conclusões apresentadas pela unidade técnica. Entende que as irregularidades identificadas não são suficientes para fundamentar a exigência de devolução integral dos recursos. Manifesta-se por adotar a solução que proporcione conciliação entre a necessidade de sancionar condutas como as identificadas e as condições em que foi executada a avença. Destarte, propõe julgar irregulares as presentes contas, com fundamento no art. 16, III, "b", da Lei nº  8.443, de 1992, e aplicar a multa do art. 58, I, da mesma lei. Tal solução estaria em consonância com o Acórdão 1435/2017-TCU-Plenário, relator o Ministro Vital do Rêgo, e com o Acórdão 936/2019-TCU-Plenário, relator o Ministro José Múcio Monteiro. Destaco os argumentos elencados pelo Parquet que se seguem. 
2.6 O acervo de documentos ora apresentados pelo responsável constitui-se em mais um indício da realização do evento. Sobretudo, quando cotejados com outros elementos dos autos. Mesmo os registros fotográficos cumpriram razoavelmente os termos do convênio, a despeito do limitado valor probatórios típicos desse tipo de prova, decorrentes da má iluminação e de sucessivos procedimentos de cópias e digitalizações do processo eletrônico, e também das dificuldades de confirmação do tempo e do espaço em que os registros ocorreram. 
2.7 Quanto à execução financeira do ajuste, em conjunto, os documentos trazidos aos autos evidenciam o pagamento dos valores avençados à empresa contratada e o nexo causal entre a utilização dos recursos e as despesas com a execução do objeto. São estes: contrato de prestação de serviços, empenho, nota fiscal, comprovante de pagamento e extratos bancários, além de declarações dos representantes das bandas em que atestam o recebimento dos respectivos caches pelas apresentações do evento. 
2.8 A ausência do contrato de exclusividade não necessariamente enseja a irregularidade das contas, a exemplo do que foi decidido no Acórdão 8861/2019-TCU-Primeira Câmara e no Acórdão 7565/2019-TCU-Primeira Câmara, ambos da relatoria do Ministro Vital do Rêgo. Casos semelhantes ao que se está tratando, o primeiro julgou regulares as contas tratadas, o segundo, regulares com ressalva.
2.9 Apenas a contratação irregular das bandas, por inexigibilidade de licitação, da forma expressamente vedada no termo do convênio, caracteriza grave infração a norma legal e regulamentar, ensejando o julgamento pela irregularidade das contas e a aplicação de multa.
***
Peço vênias à unidade técnica e acolho a proposta oferecida pelo Ministério Público, tomando-lhe os argumentos como razão para decidir.
2.10 De fato, indícios vários e coincidentes fazem prova - se isso é possível contra responsáveis, mais ainda em favor. 
2.11 Acrescento, aos indícios relacionados pelo Parquet, a declaração do Presidente da Câmara Municipal de que o evento ocorreu (peça 6, p. 32) .
2.12 Quanto às irregularidades remanescentes, houve descumprimento das normas aplicáveis também em relação à licitação para a contratação da infraestrutura do evento, conforme relatou a unidade técnica. Esta irregularidade, em conjunto com a contratação das bandas sem a devida licitação tornam graves as condutas do responsável, que não agiu para que regras estabelecidas nas normas vigentes e no termo do convênio fossem cumpridas.  
Face ao exposto, Voto por que o Tribunal adote o Acórdão que ora submeto à consideração deste Colegiado.
TCU, Sala das Sessões, em 24 de agosto de 2021.
RAIMUNDO CARREIRO 
Relator